【裁判字號】    98,上訴,1981
【裁判日期】    981022
【裁判案由】    傷害致重傷
【裁判全文】
臺灣高等法院刑事判決                98年度上訴字第1981號
上  訴  人
即  被  告  乙○○
                    國民
                    衖10號
選任辯護人  張昱裕  律師
上列上訴人因傷害致重傷案件，不服臺灣桃園地方法院97年度訴
字第693號，中華民國98年4月15日第一審判決（起訴案號：臺灣
桃園地方法院檢察署97年度調偵字第130號），提起上訴，本院
判決如下：
    主  文
原判決撤銷。
乙○○傷害人之身體，因而致重傷，處有期徒刑壹年陸月。緩刑
參年。並應支付冉斌輝新台幣參拾伍萬元，支付方法為：自民國
九十八年十月十五日起至民國一百年五月十五日止，按月於十五
日支付新台幣壹萬柒仟伍佰元。如有一期未履行，視為全部到期
。
    事  實
一、乙○○於民國96年9月24日上午8時許，在桃園縣平鎮市○○
    路○段安居巷39弄24衖10號前，因見其父丙○○與鄰居冉斌
    輝（15年9月21日生）口角，並互相拉扯，乙○○主觀上雖
    無重傷害冉斌輝之故意，然其為思慮成熟之人，可預見以手
    用力推年邁之人，在客觀上可能使之朝後跌倒頭部著地引起
    重傷害，且有預見此結果發生之可能，而主觀上未預見，竟
    一時氣憤基於普通傷害之犯意，徒手用力推冉斌輝，致冉斌
    輝往後跌倒頭部碰撞桃園縣平鎮市○○路○段安居巷39弄24
    衖8號前路面，受有頭部外傷併右耳出血及蜘蛛膜下出血、
    延遲性腦挫傷、腦內出血等傷害，並因多處腦挫傷、腦內出
    血而引發神智障礙之重大難治之重傷害，而乙○○在桃園縣
    政府警察局平鎮分局警員丁○○到場處理，尚未發覺真正犯
    嫌前，即主動表示為行為之人，而自首接受裁判。
二、案經冉斌輝之配偶甲○○○訴由桃園縣政府警察局平鎮分局
    報請臺灣桃園地方法院檢察署檢察官偵查起訴。
    理  由
壹、程序方面：
    按被告以外之人於審判外之言詞或書面陳述，除法律有規定
    者外，不得作為證據；又被告以外之人於審判外之陳述，雖
    不符合同法第159條之1至第159條之4之規定，但經當事人於
    審判程序同意作為證據，法院審酌該言詞陳述或書面陳述作
    成時之情況，認為適當者，亦得為證據。當事人、代理人或
    辯護人於法院調查證據時，知有第159條第1項不得為證據之
    情形，而未於言詞辯論終結前聲明異議者，視為有前項之同
    意，刑事訴訟法第159條第1項及第159條之5分別定有明文。
    本判決下列所引用之證據資料，均經依法踐行調查證據程序
    ，當事人於本院言詞辯論終結前亦未聲明異議，本院審酌證
    據資料製作時之情況，均無違法不當及證明力明顯過低之瑕
    疵，亦查無依法應排除其證據能力之情形，認以之作為證據
    應屬適當，皆有證據能力。
貳、實體方面：
  一訊據上訴人即被告乙○○固坦承有於上揭時、地以手「扳開
    」被害人與其父，致被害人頭部著地受傷之事實，惟矢口否
    認有何傷害致重傷之犯行，辯稱：伊見被害人與父親拉扯，
    遂跑過去用力扳開2人，不小心用力過度，造成被害人跌倒
    ，伊非故意傷害被害人，亦不知被害人傷勢會如此嚴重云云
    。經查：
    (一)被告於警詢時供稱：「我是在今（24）日上午8時30分在
      桃園縣平鎮市○鄰○○路○段安居巷39弄24衖8號前旁涉嫌
      推倒冉斌輝受傷。」「我當時就用手扳倒冉斌輝，因為年
      紀大受不了我所施予的力道，導致頭部撞到地面，並耳朵
      受傷。」「因為他多次亂講我父母有偷竊、破壞，我受不
      了他多次言語攻擊，我就很生氣並告訴他話別亂說，就把
      他給扳倒，因為這已是多年的精神干擾，當時我很生氣才
      這樣做。」「因為是他亂講話所以我生氣才不自覺動手」
      等語（見96年度偵字第25773號卷第6頁）；於偵查中供稱
      ：「我只是用手扳倒冉，因他與我父在拉址，我只是將他
      們二人扳開，冉就倒地。」「因當時我很緊張，我衝過去
      向2人扳開。」「他與我父拉扯，我去排除，但使力過大
      使對方受傷。」「我知道如此推他，他可能受傷，但我是
      為了我父親。」等語（見96年度偵字第25773號卷第23頁
      、97年度調偵字第130號卷第10頁）；於原審審理時供稱
      ：「我一手撐開我父親、另一手擋、『推』被害人。」等
      語（見原審卷第76頁）；於本院審理時則供稱：「我看到
      他們在拉扯，所以很緊張，跑過去用力將他們扳開，可能
      是我太緊張，且跑的力量，加上用力過度，所以才造成被
      害人的傷勢。」等語（見原審卷第64頁背面）。而證人即
      警員丁○○於原審審理時證稱：伊到場後看到被告跟他父
      親站在一起，被告父親跟伊說事情發生經過時，被告在旁
      邊插嘴，被告說他跟被害人拉扯，他用手扳開被害人就倒
      了，因為被害人是老人家等語（見原審卷第78至80頁）。
      另證人即被告父親丙○○於原審審理時證稱：案發當天在
      家門口，被害人誣賴伊偷他的鑰匙，並在桃園縣平鎮市○○路○段安居巷39弄24衖10號伊家門口將手伸進伊口袋內
      找鑰匙，伊告訴他沒有鑰匙，被告在二樓看到我們在拉扯
      ，就下來把我們2人拉開，被告一手『推』被害人，一手
      推伊，被害人就馬上跌倒在桃園縣平鎮市○○路○段安居
      巷39弄24衖8號等語（見審理卷第74至76頁）。堪認被告
      於96年9月24日上午8時許，在桃園縣平鎮市○○路○段安
      居巷39弄24衖10號前，因見其父丙○○與被害人互相拉扯
      ，乃出手隔開爭執中之2人，致被害人跌倒於桃園縣平鎮
      市○○路○段安居巷39弄24衖8號前甚明。又被告於原審審
      理時供明其用一手「推」被害人，核與證人丙○○所證述
      被告一手「推」被害人相符，可見被告當時除隔開被告與
      證人丙○○外，實有以手「推」被害人的動作至為灼然。
      又被告於警詢時一再強調其係因被害人亂講父母偷竊、破
      壞，很生氣才這樣做等語，本件被告係因一時氣憤而出手
      「推」被害人，亦堪認定。另被告於警詢時供稱被害人年
      紀大受不了其所施予的力道，導致頭部撞到地面等語；於
      偵查中則稱使力過大，使對方受傷等語；另於本院審理時
      供稱其用力過度才造成被害人的傷勢等語。再參諸卷附急
      診病歷被害人背面頭頂血腫位置（見原審卷第23頁），足
      見被告係見被害人與父親拉扯，一時氣憤用力「推」被害
      人，被害人往後跌倒，致頭部著地受創。又被害人係15
      年9月21日出生，受有頭部外傷併受傷後之蜘蛛膜下出血
      、延遲性腦挫傷、腦內出血等傷害，致被害人因多處腦挫
      傷、腦內出血而引發神智障礙，行動不便，無法行走等情
      ，亦有壢新醫院000000000000號診斷證明書、0000000000
      000號甲種診斷證明書、壢新醫字第2007110013號函、壢
      新醫字第2007110114號函、壢新醫字第2008080172號函、
      病歷號碼0000000號病歷，及柏陽護理之家伯陽護理法字
      第97001號函各在卷可按（見97年度調偵字第130號卷第6
      頁、第18頁、96年度偵字第25773號卷第11頁、第19頁、
      原審卷第19頁、第20至43頁、第18頁）。又被害人因外傷
      性顱內出血併長期臥床，生活無法自理，須由人長期照護
      一情，並有98年6月10日陽明醫院乙種診斷證明書在卷可
      按（見本院卷第19頁），堪認被害人所受腦部傷害重大，
      且終身難以治療，已屬刑法第10條第4項第6款所指之重傷
      無訛。
    (二)按刑法上之加重結果犯，係以行為人對於加重結果之發生
      客觀上有預見之可能，能預見而不預見者為要件。刑法第
      277條第2項後段之傷害致重傷罪，係對於犯普通傷害罪致
      發生重傷害結果所規定之加重結果犯，依同法第17條規定
      ，以行為人能預見其重傷害結果之發生而不預見為要件，
      此所謂能預見，係指客觀情形而言，與加害人本身主觀上
      有無預見之情形不同。倘加害人主觀上已有預見，而結果
      之發生又不違背其本意時，則屬刑法第13條第2項所規定
      間接故意之範疇，無復論以加重結果犯之餘地。被告與被
      害人係鄰居，並無深仇大恨，業據告訴人甲○○○於警詢
      時供明在卷（見96年度偵字第25773號卷第10頁）。本件
      被告於偵查中不否認其知道如此推被害人，被害人可能受
      傷。其見父親與被害人口角拉扯，一時氣憤以手用力推被
      害人後倒，顯有意使被害人受傷，具有傷害被害人之故意
      至明。惟無證據足證被告有意使被害人受重傷害，尚難認
      被告係出於於重傷害之故意，應認僅係出於普通傷害之故
      意。又客觀上年邁之人反應遲鈍，體力較弱，肢體協調、
      平衡較差，並無法抵擋突發之外來推力。又腦部極為脆弱
      ，頭部碰撞質地堅硬之路面，極易造成腦挫傷、腦內出血
      ，導致重大難治之傷害。是以手用力推年邁之人，極易導
      致其後倒，頭部撞擊地面受重傷之結果。又觀諸卷附被告
      提出之住處門口照片，現場地面係屬柏油路面（見97年度
      調偵字第130號卷第13頁、第14頁）。本件被害人受傷時
      已高齡80歲，被告於本院審理時亦供承：伊知道被害人年
      紀，當時伊沒有想那麼多等語（見本院卷第65頁）。被告
      係思慮成熟之人，猶出手用力推被害人，對被害人後倒，
      頭部著地受重傷之結果，在客觀上顯有預見之可能性。被
      告主觀上雖無預見，仍無從解免其傷害被害人致重傷之結
      果。
    (三)按正當防衛必須對於現在不法之侵害始得為之，侵害業已
      過去，即無正當防衛可言。至彼此互毆，又必以一方初無
      傷人之行為，因排除對方不法之侵害而加以還擊，始得以
      正當防衛論。故侵害已過去後之報復行為，與無從分別何
      方為不法侵害之互毆行為，均不得主張防衛權（最高法院
      30年上字第1040號判例意旨參照）。被告固辯稱：伊係為
      防衛父親，屬正當防衛云云。然本件被害人縱與被告父親
      互有口角拉扯，惟被告已分開二人，猶基於傷害之意思以
      手用力推被害人，揆之上揭判例意旨，自無主張正當防衛
      之餘地，亦無防衛過當可言。
    (四)綜上所述，本件事證明確，被告所辯要屬畏罪卸責之詞，
      委無足採。被告傷害致重傷之犯行，堪以認定，應依法論
      科。
  二核被告所為，係犯刑法第277條第2項後段之傷害致重傷罪。
    被告於犯罪未發覺之前，向桃園縣政府警察局平鎮分局自首
    ，業據證人丁○○到庭證述明確（見原審卷第79頁），應依
    刑法第62條之規定減輕其刑。
  三原審對被告罪科刑之判決，固非無見。惟查：(一)原判決於事
    實欄內，就被告於實施傷害行為時，對於引起被害人重傷結
    果，是否在客觀上能預見而為其主觀上所不預見等情，未予
    認定及記載；理由欄內，全未論述說明；即依傷害致重傷罪
    處斷，難謂適法。(二)被害人係受有腦部重大難治之傷害，原
    判決認係機能永久喪失無法回復之重大不治傷害，尚有未洽
    。(三)被告與告訴人業已於97年11月26日達成民事和解，有和
    解書在卷可憑（見原審卷第84頁），並自97年12月15日起，
    按月給付告訴人1萬元（見原審卷第102頁電話紀錄查詢表）
    ，而履行部分和解內容。原判決理由二謂被告迄未向告訴人
    請求原諒、和解，未能賠償告訴人云云，亦有違誤。被告上
    訴否認犯行，雖無理由，惟原判決既有上述不當之處，仍應
    由本院予以撤銷改判。爰審酌被告無不良素行，因一時氣憤
    傷害被害人，造成被害人腦部受傷引發神智障礙，無法自理
    生活，被害人及家人痛苦甚鉅。被告與告訴人已達成民事和
    解，惟僅履行部分和解內容（即給付50萬元中之35萬元，並
    依約自97年12月15日起，按月給付告訴人1萬元）。兼衡被
    告犯罪之動機、目的、手段、智識程度、犯罪所生危害，及
    犯後態度等一切犯罪情狀，量處如主文第2項所示之刑。又
    被告未曾受有期徒刑以上刑之宣告，有本院被告前案紀錄表
    1紙在卷可稽（見本院卷第8頁）。被告因一時失慮致罹刑典
    ，經此偵審程序之教訓，當知所警愓而信無再犯之虞，是本
    院認上開所宣告之刑，以暫不執行為適當，爰依刑法第74條
    第1項第1款規定，併予宣告緩刑3年，以啟自新。又被告雖
    與告訴人達成民事和解，卻未完全依照和解條件履行（迄今
    尚有已到期應一次清償之15萬元，及尚未到期待分期清償之
    自98年10月15日起至100年5月15日止，按月分期給付之1萬
    元，合計35萬元未清償），為使告訴人獲得更充分之保障，
    並督促被告履行債務，以確保被告緩刑之宣告能收具體之成
    效，爰參酌被告之資力、告訴人之意見及辯護人建議之和解
    條件，依刑法第74條第2項第3款規定，命被告履行如主文第
    2項所示之內容，以觀後效。倘被告未遵循本院所諭知如主
    文所示之緩刑期間之負擔，情節重大者，檢察官得依刑事訴
    訟法第476條、刑法第75條之1第1項第4款之規定，聲請撤銷
    本件緩刑之宣告，併予敘明。
據上論斷，應依刑事訴訟法第369條第1項前段、第364條、第299
條第1項前段，刑法第277條第2項後段、第62條前段、第74條第1
項第1款、第2項第3款，判決如主文。
本案經檢察官李良忠到庭執行職務。
中    華    民    國    98    年    10    月    22    日
                  刑事第七庭  審判長法  官  陳晴教
                                    法  官  游紅桃
                                    法  官  楊智勝
以上正本證明與原本無異。
如不服本判決，應於收受送達後10日內向本院提出上訴書狀，其
未敘述上訴之理由者並得於提起上訴後10日內向本院補提理由書
（均須按他造當事人之人數附繕本）「切勿逕送上級法院」。
                                    書記官  林桂玉
中    華    民    國    98    年    10    月    23    日
附錄：本案論罪科刑法條全文
中華民國刑法第277條第2項後段（普通傷害罪）
傷害人之身體或健康者，處3年以下有期徒刑、拘役或1千元以下
罰金。
犯前項之罪因而致人於死者，處無期徒刑或7 年以上有期徒刑；
致重傷者，處3年以上10年以下有期徒刑。


司法院資訊處製作；財團法人民間司法改革基金會備份。
